---
title: "Nicho y MDE 1"
author: "Horacio Samaniego (horacio.samaniego@gmail.com)"
date: "`r Sys.Date()`"
output: 
  html_document: 
    toc: false
    fig_caption: true
    number_sections: false
    df_print: tibble
editor_options: 
  markdown: 
    wrap: 72
---

# Ayudantía 3: Modelos de Nicho

El Objetivo de este ayudantía es entender como la distribución de las
especies esta fuertemente determinada por el clima a travez de la
generación de un modelo de distibución de nicho ecológico potencial.
Para esto, la ayudantía se divide en tres partes: En la primera,
observaremos como descargar y manipular datos de ocurrencia; en la
segunda, como asociar estos datos de ocurrencia con variables climaticas
relevantes; y en la tercera, generaremos un modelo de distribución de
nicho alimentado por estas variables climaticas.

**Parte 1:** Destinada a la descargar y manipular de datos de ocurrencia
desde la base de datos GBIF.

## 0: Setup: Cargar paquetes, configurar el entorno y directorio de trabajo.

```{r setup, include=FALSE}
knitr::opts_chunk$set(
	echo = TRUE,
#	message = FALSE,
#	warning = FALSE,
	cache = FALSE,
	tidy = TRUE,
	tidy.opts = list(blank = FALSE, width.cutoff = 80)
)

require(pacman)
pacman::p_load(
  rgbif,        # Descarga datos de biodiversidad desde GBIF
  rworldxtra,   # Mapas detallados de países del mundo
  sf,           # Manejo de datos espaciales vectoriales
  terra,        # Manejo de datos espaciales raster y vector
  tidyverse,    # Conjunto de paquetes para manipulación y análisis de datos
  kableExtra,   # Mejora la presentación de tablas en HTML/LaTeX
  mapview,      # Visualización interactiva de datos espaciales
  geodata,      # Descarga de datos geográficos globales
  ggcorrplot,   # Gráficos de correlación
  curl,         # Descarga de datos desde internet
  dismo         # Para Modelar la distribución de especies
)

# # For dev version
# # install.packages("devtools")
# devtools::install_github("haozhu233/kableExtra")

options("kableExtra.html.bsTable" = T)

#setwd(dirname(rstudioapi::getActiveDocumentContext()$path)) ##Cambiar de ser necesario

```

## 1: Registros de ocurrencia

### Global Biodiversity Information Facility

[GBIF](https://www.gbif.org) es la Global Biodiversity Information
Facility. Una red de infraestructura de datos internacional financiada
por distintos gobiernos. Su objetivo es proporcionar acceso libre y
gratuito a datos sobre biodiversidad a nivel mundial. GBIF movilizan
datos de diversas fuentes incluyendo museos, herbarios, instituciones de
investigación y ciudadanos científicos para ponerlos a disposición del
la comunidad en un único portal. Las principales características y
funciones de GBIF incluyen:\

-   Agregación de datos: GBIF agrega datos sobre biodiversidad de
    diversas instituciones y organizaciones, creando un conjunto de
    datos completo e interoperable.\

-   Accesibilidad a los datos: GBIF proporciona una plataforma para que
    los usuarios accedan a una gran cantidad de datos sobre
    biodiversidad. Los investigadores, los responsables políticos y el
    público en general pueden utilizar la información para diversos
    fines, como la investigación científica, planificación de la
    conservación y la toma de decisiones.\

-   Estándares de datos: GBIF promueve el uso de estándares comunes para
    los datos de biodiversidad, asegurando que la información de
    diferentes fuentes pueda ser fácilmente integrada y comparada. -
    Colaboración Internacional: GBIF fomenta la colaboración entre
    países y organizaciones para compartir datos sobre biodiversidad a
    nivel mundial. Funciona como una red de nodos, cada uno de los
    cuales representa a un país o región.\

-   Informática de la Biodiversidad: GBIF desempeña un papel en el
    avance de la informática de la biodiversidad, que implica el uso de
    tecnología informática para gestionar y analizar datos de
    biodiversidad.\

Al proporcionar una plataforma unificada para acceder a los datos de
biodiversidad, GBIF contribuye a la comprensión global de los patrones
de biodiversidad, ayuda a controlar los cambios en los ecosistemas y
apoya los esfuerzos relacionados con la conservación y el desarrollo
sostenible. Investigadores y responsables políticos confían a menudo en
GBIF para acceder a información actualizada y completa sobre
biodiversidad para su trabajo.\

Existen además distintas API orientadas a distintos lenguajes
informáticos para acceder a esta información. (i.e.
[Ruby](https://github.com/sckott/gbifrb),
[Python](https://github.com/gbif/pygbif),
[PHP](https://gitlab.res-telae.cat/restelae/php-gbif) y
[R](https://github.com/ropensci/rgbif)). Aquí utilizaremos R para poder
acceder a datos de GBIF como parte de la practica de hacer [ciencia
abierta](https://ropensci.org/).

### Registros de ocurrencia

Vamos a hacer un modelo de distribucion de especies para *Cyanoliseus
patagonus* a partir de registros de ocurrencia.

-   [Descripción](https://www.avesdechile.cl/059.htm) del loro tricahue.

-   [Ficha](https://clasificacionespecies.mma.gob.cl/wp-content/uploads/2019/10/Ficha_Web_TRICAHUE.pdf)
    del Ministerio del Medio Ambiente para esta especie.

### **¿Cuántos registros hay en Chile?**

La función `occ_count()` retorna la cantidad de registros de presencia
de acuerdo con criterios como código del taxón (taxonKey), tipo de
registro (basisOfRecord), país y año, entre otros.

Ahora, `occ_count()` acepta una variedad de parámetros (ver
`?occ_count`) como por ejemplo, el conteo de registros georreferenciados
o bien el número de registros por país. Chile en este caso.

```{r ej-gbif-chile, echo=TRUE, warning=FALSE}
# Número de registros totales con georeferencia para el Mundo
occ_count(hasCoordinate = TRUE, hasGeospatialIssue=FALSE)

# Número de registros totales con georeferencia para Chile
occ_count(country="CL", hasCoordinate = TRUE, hasGeospatialIssue=FALSE)
```

Un ejemplo: ¿Cuántos registros georeferenciado de tricahue (*Cyanoliseus
patagonus*) existen en GBIF?

```{r tricahue-en-gbif, echo=TRUE}
# Obtención del código del taxón
name <- name_backbone(name='Cyanoliseus patagonus', rank='species')  

print(name[, c('usageKey', 'scientificName')])
```

Usando el número de registro para *Cyanoliseus patagonus* en la Base de
datos GBIF podemos contarlos:

```{r tricahue-n-cl, echo=TRUE, warning=FALSE}
p_en_cl <- occ_count(taxonKey = 2479529, 
          country = 'CL',
          hasCoordinate = TRUE, 
          hasGeospatialIssue=FALSE)

print(paste0('En Chile tenemos ',p_en_cl, ' registros de Ocurrencia de Tricahue'))
```

Hay entonces, `r p_en_cl` registros georeferenciados en Chile en la base
de datos de GBIF!

-   [Aqui](https://docs.ropensci.org/rgbif/articles/taxonomic_names.html)
    una guía para trabajar con nombres taxonómicos.

## 2: El loro tricahue

Ahora, podemos describir la distribución de *Cyanoliseus patagonus*.

![*Cyanoliseus patagonus* (Molina,
1782)](Cyanoliseus_patagonus_-Limari_Province,_Chile_-three-8_(cropped).jpg)

Usaremos dos funciones de la librería `rgbif` para descargar los
registros georeferenciados de tricahue en Chile. Con `occ_search()` y
`occ_data()` puedes recuperar esto y obtener todos los registros
existentes. Entre ellos, nos interesará el *nombre científico*, *país*,
*continente*, *fecha*, entre otros datos.

`occ_search` nos da un resumen de resultados como los del paquete
`dplyr` de Tidyverse que nos será muy útil para filtrar, seleccionar y
agrupar los registros, mientras que `occ_data` está optimizada para ser
más eficiente y se recomienda en caso de buscar un volumen mayor de
información desde GBIF.

-   OJO -\> Por defecto, sólo se entrega **máximo de 100.000** registros
    en cada llamada. ($10^5$)
-   Mas info
    [aqui](https://docs.ropensci.org/rgbif/articles/getting_occurrence_data.html)
    para descargas de datos.

```{r tricahue-chile, echo=TRUE}
spp ="Cyanoliseus patagonus"
cp <- occ_data(
  scientificName = spp, 
  country = 'CL',
  limit = 1e6, # define tope de un millón de registros
  hasCoordinate = TRUE, 
  hasGeospatialIssue = FALSE
)

print(dim(cp$data)) # dimensiones del set de datos

```

> En caso de que para su trabajo necesiten descargar volumenes de datos superiores a 100.000, la forma más robusta es usar occ_download(). Para implementarla es necesario tener una cuenta en GBif y usar el paquete `rgbif`.

>Un ejemplo sería:

```{r}
# library(rgbif)

# # Hacer la solicitud de descarga (genera una clave de descarga)
# download_key <- occ_download(
#   pred("scientificName", "Macrocystis pyrifera"),
#   format = "SIMPLE_CSV"
# )

# # Verificar el estado de la solicitud
# occ_download_meta(download_key)

# # Descargar los datos con la clave
# occ_download_get(download_key, overwrite = TRUE)

# # Abrir archivo descargado
# datos <- read.csv(unzip("xxx.zip", "occurrence.csv"))
```


Al bajar los datos de GBIF, creamos el objeto `cp` que tiene los datos
en `cp$data`.

Vemos (con: `dim(cp$data)`) que la consulta nos retornó
`r nrow(cp$data)` registros (filas) y `r ncol(cp$data)` columnas de
información para cada registro. Esos son muchos registros. Debemos
evaluar qué son y ver cuales nos son útiles!!!

Lista completa de columnas que tiene este objeto. *i.e.* Veamos la lista
de nombres de columnas con `names()`:

```{r cols-tricahue-gbif-chile, echo=TRUE}
# Lista bonita de nombres con Kable
names(cp$data) |>
  kbl() |>
  kable_styling(bootstrap_options = c("striped", "hover", "condensed"),
                fixed_thead = T) |>
  scroll_box(width = "100%", height = "350px")

# Resumen con tidyverse
cp$data %>% glimpse()
```

Puedes obtener una descripción de la metadata directamente de
<http://www.gbif.org>, o en [este
documento](https://www.gbif.org/sites/default/files/gbif_resource/resource-80640/gbif_metadata_profile_guide_en_v1.pdf "Definiciones de campos de datos GBIF").

Parece que los datos de localidades están en la columns
`` `stateProvince` ``. Podemos entonces, de la misma manera, ver en que
regiones ocurrieron los muestreos. El comando `table()` muestra los
valores únicos en el vector/columna `cp$data$stateProvince` y su
frecuencia:

```{r localities, echo=TRUE}
cp$data$stateProvince  |> 
  table() |>
  kbl() |>
  kable_styling(bootstrap_options = c("striped", "hover", "condensed"),fixed_thead = T) |>
  scroll_box(width = "100%")
```

Otras columnas que hablan de la ubicación son locality y municipality,
pero en este caso tienen muchos NAs.

### Construcción de un set de datos geográfico

Cada registro tiene asociado coordenadas geográficas, lo que nos permite
transformar esta tabla a un objeto de tipo `sf` ([simple
feature](https://r-spatial.github.io/sf/articles/sf1.html)). Con eso
podemos representarlo espacialmente.

Primero transformamos estos datos en un objeto "geográfico" de `sf`
usando las columnas `"decimalLongitude"` para `x` y `"decimalLatitude"`
para `y`. Hay que tambien designar la proyección geográfico. Aqui es
simplemente la latlon ([epsg: 4326](https://epsg.io/4326)).

-   [Aquí](https://www.nceas.ucsb.edu/sites/default/files/2020-04/OverviewCoordinateReferenceSystems.pdf)
    una guía básica para comprender proyecciones geográficas de
    [NCEAS](https://www.nceas.ucsb.edu/).

```{r tricahue-sf, echo=TRUE}
cp_sf <- st_as_sf(cp$data, coords = c("decimalLongitude", "decimalLatitude"), 
                   crs= "epsg:4326")
```

ahora, veamos nuevamente las primeras 20 filas de la tabla :

```{r ver-tabla-tricahue-gbif, echo=FALSE}
# mostramos las primeras 20 lineas
cp_sf[1:20,] |> 
  kbl() |>
  kable_styling(bootstrap_options = c("striped", "hover", "condensed")) |>
  scroll_box(width = "100%", height = "400px")
```

es básicamente la misma que `cp`, la anterior, sólo que se puede
manipular espacialente y tiene una columna llamada `geometry`. Esto nos
permite manipular los datos como si cada fila fuera un punto a ver en un
mapa pues cada registro (fila) tiene asociada una coordenada.

### Distribución geográfica de registros de C.patagonus en GBIF para Chile

Lo primero es ver donde quedan estas coordenadas. Usaremos `ggplot2`.

Pero, es posible poner los registros en un mapa de las comunas de Chile?

Para eso necesitamos un mapa de las comunas. Buscamos entre los
shapefiles de la Biblioteca Nacional y lo usamos como mapa base.

```{r leer-shp-bcn, echo=TRUE}
shp='comunas.shp'

if ( !file.exists(shp) ){
  url_com = "https://www.bcn.cl/obtienearchivo?id=repositorio/10221/10396/2/Comunas.zip"
  print(paste("Descargando",shp, "de",url_com))
  # library(curl)
  com_tmp = tempfile()
  com = curl::curl_download(url_com,com_tmp)
  unzip(com)
}

comunas = read_sf("comunas.shp") |>
  dplyr::select(Comuna, Provincia) |>
  st_transform(crs=32719) # es importante manejar esa info en coordenadas "reales"
```

Aqui el reproyectado a UTM 19S y vemos la distribución de ocurrencias en
un mapa

```{r map, echo=TRUE}
cp_sf2 <- cp_sf |> 
  dplyr::select(-c(networkKeys, dnaSequenceID)) |> # quitamos columnas de listas (no compatibles con mapview)
  st_transform(crs=32719) # es importante manejar esa info en coordenadas "reales"

#rm(cp_sf) # borramos mapa en latlon para ahorrar memoria

ggplot() + 
  geom_sf(data=comunas, alpha=.1) +
  geom_sf(data = cp_sf2, pch=4, col="purple") + 
  ggtitle("Registros de C. patagonus en GBIF")  +
  theme_bw() +
  ylim(st_bbox(cp_sf2)[2]-5e4,st_bbox(cp_sf2)[4]+5e4) +
  xlim(st_bbox(cp_sf2)[1]-1.5e5,st_bbox(cp_sf2)[3]+5e4) # ajustar
```

podemos hacer un zoom limitando el `x` e `y` a mostrar con `ylim` y
`xlim`. Para eso usamos `st_bbox()` que retorna la extensión del objeto
geográfico. Noten las diferencias entre los objetos.

Objeto en coordenadas geograficas

```{r extension-pountos1, echo=TRUE}
# con esto vemos los limites geograficos al obj
print('cp_sf:')
print(st_bbox(cp_sf))
```

Objeto en cordenadas UTM

```{r extension-pountos2, echo=TRUE}
print('cp_sf2:')
print(st_bbox(cp_sf2))

# borrar el primero para liberar memoria
rm(cp_sf)
```

### Visualización interactiva

Podemos usar la librería
[mapview](https://r-spatial.github.io/mapview/ "librería para R") para
explorar los datos de forma interactiva, usando la columna `year`, por
ejemplo, si queremos ver cómo se ha muestreado a través de los años.

```{r ploteo-interactivo1}
mapview(cp_sf2, zcol='year', alpha=.35, layer.name='Año')
```

Como veremos en el próximo, hay 2 núcleos principales (¿poblaciones?) y
algunos puntos que representan, probablemente, errores de avistamiento.
OjO: Debieramos removerlos antes del análisis.

## 3: Limpieza de datos

Este paso consiste en limpiar los datos que nos parecen espurios, pues
asemejan mas a un error de identificación, o ingreso de datos, que a
registros reales de la especie.

Para eso vamos a:

1.  Ver las ocurrencias repetidas.
2.  Marcar cada registro de ocurrencia en dos grupos: Norte y Sur.

### Ver las ocurrencias repetidas

OJO\*\*\* Creamos primero una tabla (`conteo`) que resume el número de
avistamientos por localidad y se lo agregamos a una columna llamada
'Número de registros'. Fíjate en el uso de `group_by()`, `mutate()` y
`distinct()`. Son funciones de `dplyr` que en su conjunto agrupan por
punto de muestreo, luego crea (con `mutate()`) una columna donde
almacena el número de registros distintos.

```{r conteo, echo=TRUE}
# agregamos columnas de cordenadas en grados
cp_sf2 <- cp_sf2 |> # en UTM
  filter(!st_is_longlat(geometry)) |>
    mutate('lon'=st_coordinates(st_transform(geometry,'EPSG:4326'))[,1], 
         'lat'=st_coordinates(st_transform(geometry,'EPSG:4326'))[,2]) 

# generamos un df con la cantidad de registros por zona geografica con los datos post 2000
cp_sf2_count <- cp_sf2 |>
  filter(year > 2000) |> 
  group_by(geometry) |>
  dplyr::select(scientificName, lon, lat, geometry) |>
  mutate('NumeroRegistros'=n()) |>
  distinct()|>
  st_as_sf()

cp_sf2_count$NumeroRegistros %>% summary()
```

Vemos solo las columnas indicadas por `select()`:

```{r conteo-tricaue, echo=TRUE}
filas = 15 # vamos a muestrear n numero de filas para mostrar.  
cp_sf2_count[sample(1:nrow(cp_sf2_count),size=filas),] |>
  kbl() |>
  kable_styling(bootstrap_options = c("striped", "hover", "condensed")) |>
  scroll_box(width = "100%", height = "400px")
```

### Ploteo interactivo con MapView

Permite ver los datos en un contexto geográfico web. Podemos también
ajustar el tamaño de los puntos según valor de la columna de los números
de registros, separados por la categoría de año (columna `year`).

```{r ploteo-interactivo2, echo=TRUE}
mapview(cp_sf2_count %>% filter(NumeroRegistros > 10), zcol='NumeroRegistros', alpha=.35, layer.name= 'Número de Registros')
```

Marcar cada registro de ocurrencia en dos grupos: Norte y Sur.

```{r}
lim_norte = -28.715
lim_sur = -36.24
lim_sur_grupo_norte = -31.006
lim_norte_grupo_sur = -33.34
lim_oeste_grupo_sur = -71.8

cp_sf2_count <- cp_sf2_count |>
  mutate(grupo = case_when(
    lat > lim_sur_grupo_norte & lat < lim_norte ~ 'Norte',
    lat < lim_norte_grupo_sur & lat > lim_sur & lon > lim_oeste_grupo_sur ~ 'Sur',
    TRUE ~ 'Otro'))
```

Veamos como quedó

```{r plot-groups,echo=FALSE}
mapview(cp_sf2_count, zcol='grupo', alpha=.35, layer.name='Grupo')

```

### ¿Cómo guardo el set de datos?

Podemos guardar el set de datos generado en diversos formatos. El mas
práctico en un csv, que puede verse en cualquier otra aplicación (e.g.
excel)

```{r}
# Tambien pueden guardarlo como geo package
write_sf(cp_sf2_count, "tricahue.gpkg")
```

## 4: Resumen

Repaso de lo hecho en este ejercicio,

1.  Bajamos los datos de ocurrencia para una especie desde el
    repositorio [GBIF](https://www.gbif.org). Especificamente aprendimos
    a:

-   Encontrar el número de registros que existen en GBIF para una
    especie determinada.
-   Encontrar y usar el identificador de especie y revisar los campos
    asociados a los datos de GBIF.
-   Desplegar una tabla y formatearla de forma atractiva limitando el
    número de filas y mostrando filas de formaleatoria.

2.  Construimos un set de datos geográficos (objeto "simple feature"
    `sf`) de puntos a partir de una tabla con columnas que describen su
    coordenada. Especificamente aprendimos a:

-   Reproyectamos este se de datos a UTM19S.
-   Descargamos datos desde una URL directamente en el espacio de
    trabajo.
-   Importamos un shapefile a R.
-   Construimos un bucle condicional para no volver a descargar si el
    archivo ya existe en el espacio de trabajo.

3.  Visualizamos. Especificamente aprendimos a:

-   Usamos el sistema integrado a R-base para visualizar: `plot()`.
-   Aprendimos a visualizar objetos geográficos en ggplot, integrándo en
    la visualización un mapa base y mezclando polígonos con puntos.
-   Aprendimos a manipular la extensión del objeto geográfico para
    optimizar su visualización.
-   Aprendimos a generar una visualización interactiva usando la
    libraría `mapview` visualizando una tercera y cuarta dimensión al
    ajustando el color y el tamaño del punto a visualizar.

Finalmente, - nos quedamos con un objeto geográfico que contiene la
ocurrencia de nuestra especie en estudio. - marcamos las ocurrencia en 2
grupos, los del norte y los del sur.

### ¿Qué sigue?

En el próximo paso vamos a modelar la distribución de estos 2 grupos de
ocurrencias como si fueran distintos y vamos a comparar el nicho de las
del norte con el nicho de las del sur.
